臺灣高等法院臺中分院民事判決
111年度重上更三字第25號
上  訴  人  鄭萬寅
訴訟代理人  林見軍律師
被  上訴人  臨海加油站有限公司

特別代理人  洪育民
訴訟代理人  蘇哲科律師
上列當事人間請求履行契約等事件，上訴人對於中華民國104年1
2月29日臺灣臺中地方法院104年度訴字第1434號第一審判決提起
上訴，經最高法院第三次發回更審，本院於111年10月11日言詞
辯論終結，判決如下：  
    主      文
原判決關於命上訴人給付之利息超逾自民國104年6月4日起算部
分，及該部分假執行之宣告之裁判均廢棄。
上開廢棄部分，被上訴人在第一審之訴及其假執行之聲請均駁回
。
其餘上訴駁回。
第二審及發回前第三審訴訟費用均由上訴人負擔。
    事實及理由
一、被上訴人主張：伊與○○加油站有限公司（下稱○○加油站）所
    有之土地及地上物均遭改制前之臺中縣政府（下稱臺中縣政
    府）徵收，致伊與○○加油站無法繼續營業，均已解散並進入
    清算程序。上訴人及其員工○○○於民國90年間向伊實際負責
    人○○○提議，由上訴人代表伊及○○加油站爭取徵收補償費，
    伊取得之徵收補償費半數則分歸上訴人。因上訴人已擔任○○
    加油站之清算人，故推由○○○之配偶○○○擔任伊清算人。伊遂
    於91年5月15日與○○○簽訂委任契約書（下稱系爭委任契約）
    ，委任○○○辦理爭取徵收補償費事宜，並由○○○、上訴人分別
    擔任伊及○○○之連帶保證人。系爭委任契約已於93年12月31
    日屆滿，○○○未將所領取臺中縣政府發放予伊之徵收補償費
    新臺幣（下同）3,879,066元（下稱系爭補償費）之半數即1
    ,939,533元交予伊，而將系爭補償費全數交付上訴人，致伊
    受有損害。上訴人為○○○之連帶保證人，應負連帶清償及賠
    償責任。且上訴人受領系爭補償費，亦無法律上之原因，構
    成不當得利。爰擇一依系爭委任契約之連帶保證及不當得利
    法律關係，求為命上訴人給付1,939,533元，及自94年1月1
    日起算法定遲延利息之判決（原審為被上訴人勝訴之判決，
    並為准、免假執行之宣告。上訴人不服，提起上訴）。並答
    辯聲明：上訴駁回。
二、上訴人則以：○○○未將系爭補償費交予伊，伊僅擔任○○○之普
    通保證人，非連帶保證人，被上訴人應先向主債務人求償，
    不得逕向伊請求。又系爭補償費之稅務申報手續迄未完結，
    依系爭委任契約第4條後段、第5條約定，被上訴人尚不能請
    求分配該補償費，亦不得對伊求償。且○○○領取之補償費僅3
    ,045,320元，其中85萬元已代被上訴人繳稅，兩造應共同分
    擔包括政治獻金、中秋禮盒等支出，亦應扣除清算程序所支
    出之清算費用。另○○○係以被上訴人清算人之身分，代表被
    上訴人領取系爭補償費，應認被上訴人已受領該補償費；且
    系爭委任契約明定於93年12月31日終止，○○○於該期限內尚
    未對被上訴人有何債務，至該委任契約終止後所生之債務，
    未經伊同意，不負保證責任。況被上訴人自94年1月1日起已
    得對○○○行使民法第541條第1項之權利，卻從未行使，客觀
    上亦無利害衝突致不能行使之情形，其請求權時效已罹於15
    年而消滅，伊援引○○○之時效抗辯而拒絕給付，乃合法主張
    權利，未違反誠信原則。被上訴人前已聲請選任特別代理人
    ，應無民法第142條類推適用之可能，縱使類推適用民法第1
    42條規定，仍已罹於消滅時效等語置辯。並上訴聲明：㈠原
    判決廢棄；㈡被上訴人於第一審之訴及假執行之聲請均駁回
    。
三、本院經爭點整理及協議簡化爭點之結果如下：（見本院卷第
    62至64頁）
  ㈠兩造不爭執事項：
  ⒈被上訴人所有臺中市○○區○○○段○○○段000地號土地及其地上物
    ，於88年間為臺中縣政府徵收，作為第二高速公路後續計劃
    臺中環線清水神岡段（清水區）之工程用地。
  ⒉上訴人為○○加油站之實際負責人，○○加油站之土地及建物亦
    為臺中縣政府徵收，作為第二高速公路大甲彰濱段（沙鹿區
    ）之工程用地。
  ⒊上訴人於90年間，偕同○○○拜訪被上訴人之實際負責人○○○，
    提議由○○加油站、被上訴人共同向臺中縣政府爭取徵收補償
    金，所領取補償金之半數須分予上訴人。斯時，○○加油站、
    被上訴人均已終止營運並進入清算程序，上訴人擔任○○加油
    站之清算人，○○○之妻○○○則擔任被上訴人之清算人。被上訴
    人、○○○於91年5月15日簽訂原審卷第10頁之委任契約書，分
    別為契約甲方、乙方，○○○、上訴人則各於「甲方連帶保證
    人」、「乙方連帶保證人」欄下簽章。
  ⒋臺中縣政府於91年9月20日，核准撥付被上訴人833,706元、2
    ,541,995元，匯入○○○之土地銀行帳號000000000000號帳戶
    ，○○○於91年9月20日、91年9月25日，自上開帳戶分別領出
    現金227萬元、110萬元；臺中縣政府於93年2月12日，核准
    撥付被上訴人503,365元，匯入○○○之土地銀行帳號00000000
    0000號帳戶。○○○於93年2月23日，自上開帳戶領出現金50萬
    元。
　㈡本件爭點：
  ⒈兩造是否就被上訴人與○○○間之委任法律關係，成立連帶保證
    法律關係？
  ⒉被上訴人依系爭委任契約之連帶保證法律關係，請求上訴人
    交付徵收補償金，有無理由？若有，可請求給付之金額為何
    ？
  ⒊被上訴人依民法第179條規定之不當得利法律關係，請求上訴
    人給付不當得利，有無理由？若有，可請求給付之金額為何
    ？
  ⒋上訴人所為時效抗辯，是否可採？
四、得心證之理由：　　
  ㈠兩造就被上訴人與○○○間之委任法律關係，確有成立連帶保證
    法律關係：
　⒈按解釋契約，應於文義上及論理上詳為推求，以探求當事人
    立約時之真意，並通觀契約全文，斟酌訂立契約當時及過去
    之事實、交易上之習慣等其他一切證據資料，本於經驗法則
    及誠信原則，從該意思表示所根基之原因事實、主要目的、
    經濟價值、社會客觀認知及當事人所欲表示之法律效果，作
    全盤之觀察，以為判斷之基礎，不能徒拘泥字面或截取書據
    中一二語，任意推解致失其真意（最高法院98年度台上字第
    0000號判決意旨參照）。查被上訴人主張○○○於91年5月15日
    與其簽立系爭委任契約，由其授權○○○領取被上訴人之土地
    、建物之徵收補償金，上訴人在○○○之連帶保證人欄簽名、
    蓋章之事實，已據被上訴人提出系爭委任契約為證（見原審
    卷第10頁），上訴人對於系爭委任契約係存在於被上訴人與
    ○○○間，且其確於系爭委任契約上乙方連帶保證人欄簽名、
    蓋章之事實，亦不爭執（見本院更一審卷第369頁），此部
    分堪信為真實。雖上訴人另辯稱系爭委任契約內，全無任何
    文句明示其願與主債務人○○○負連帶保證之責，其只係○○○之
    普通保證人，並非連帶保證人等語。然查，證人即被上訴人
    股東洪育民於本院證稱：伊為解散前被上訴人的董事及負責
    人，但伊僅係掛名負責人；證人洪育民及被上訴人股東黃富
    村、饒源豐於本院均證稱：被上訴人會找○○○擔任清算人，
    是由○○○處理；證人洪育民、黃富村、饒源豐及被上訴人股
    東張羽漢於本院均證稱其等確有在系爭委任契約上簽名，其
    等簽名時○○○業已簽名，系爭委任契約是由○○○交給其等簽名
    ，其等簽名時○○○及上訴人都還沒有簽名等語（見本院更一
    審卷第208至210、214至216、220至221、225至228頁）。證
    人○○○於本院證稱：系爭委任契約係伊和上訴人於91年5月15
    日下午對簽，在伊簽名蓋章前，○○○和被上訴人所有股東都
    已經先簽名蓋章等語（見本院更一審卷第306頁）。另證人○
    ○○於原審證稱：91年5月15日○○○與上訴人兩個人簽訂系爭委
    任契約時其在旁邊，其他人都是事先簽好名字，○○○與上訴
    人簽約時，其他人都不在場等語（見原審卷第108頁）；於
    本院證稱：○○○是伊太太，系爭委任契約是伊拿給○○○簽後，
    再交給○○○拿給他們的股東簽，他們的股東伊都不認識，○○○
    和上訴人是91年5月15日，在臺中市○○區○○路000號合作加油
    站對簽等語（見本院更一審卷第310頁），依上觀之，○○○和
    被上訴人股東簽名時，上訴人及○○○均尚未在系爭委任契約
    上簽名，是系爭委任契約有關「連帶保證」之真意，除應通
    觀系爭委任契約全文後，於文義上及論理上詳為推求外，更
    應依最後簽約時在場之○○○、○○○及上訴人之說法，依系爭委
    任契約訂立當時所根基之原因事實、主要目的、經濟價值、
    社會客觀認知及契約當事人所欲表示之法律效果，作全盤之
    觀察，以為判斷之基礎。
  ⒉證人○○○於本院證稱：○○○不是被上訴人的股東或董事，是上
    訴人找來掛名的，因88年間被上訴人解散，需要清算人，上
    訴人找○○○的太太○○○掛名當清算人，實際上是上訴人在做。
    伊會在甲方連帶保證人下方簽名、蓋印，是因為伊是被上訴
    人的主事者，如果被上訴人有問題，沒有妥善處理的話，伊
    願意負責連帶的保證，就像伊等去跟銀行借款，主契約的人
    ，如果無法負責，連帶保證人要跟主契約的人負一樣的責任
    ，對方跟被上訴人或伊請求都可以。乙方連帶保證人是由上
    訴人本人簽名、蓋印，上訴人會在乙方連帶保證人下方簽名
    、蓋印，是因為伊和○○○不認識，上訴人說他要當○○○的連帶
    保證人，因為○○○只是掛名，上訴人是主導者，○○○如果款項
    有變卦，上訴人要負責連帶還伊等徵收補償金等語（見本院
    更一審卷第305至308頁）；證人○○○於本院證稱：本來上訴
    人想找被上訴人合作爭取徵收補償金，○○○說被上訴人沒有
    人可以出面處理，希望伊代理被上訴人，伊跟○○○說伊當時
    已經幫○○加油站出面與前臺中縣政府、前交通部臺灣區國道
    新建工程局（下稱前國工局）交涉，不能身兼二職，上訴人
    提議請○○○掛名代理，實際上由上訴人主導徵收補償金的爭
    取，徵收補償金的爭取都是由伊代表上訴人出面向前臺中縣
    政府、前國工局交涉，上訴人向○○○介紹伊是他的員工，臨
    海加油站在88年就已經拆掉了，把土地交給需地單位前國工
    局，因為每次去找○○○談合約的事情，都是由○○○代表被上訴
    人跟伊等談，伊當時認為他是實際負責人，被上訴人的董事
    、股東都是掛名，所以○○○、上訴人才是契約的實質當事人
    ，○○○和被上訴人各股東都是名義上掛名身分，○○○無法當實
    質代理人，上訴人是○○加油站的清算人，所以也無法當實質
    代理人，如果可以就不需要拜託○○○掛名。被上訴人在乙方
    連帶保證人下方簽名、蓋印，要看90年7月6日最原始合約，
    上訴人當場向○○○承諾，他會幫甲方、乙方當雙方的連帶保
    證人，伊和○○○真的和被上訴人不認識，被上訴人也不認識
    伊等，因為要找○○○代理，所以上訴人說要當雙方連帶保證
    人，表示乙方違約他也會負責，甲方違約他也會負責，91年
    4月22日○○加油站也辦了公司解散登記，才發現解散公司要
    有清算人，才能繼續和前臺中縣政府、前國工局交涉，這件
    事情以後就積極找○○○，後來才會簽91年新的合約，裡面還
    有一個重要原因是因為分配方式不一樣。新的合約是一個標
    準的合約，甲乙雙方各要有一個連帶保證人，因為甲乙雙方
    的主契約人都是名義上的。上訴人在乙方連帶保證人下方簽
    名、蓋指印，是要跟乙方負一樣的責任，連帶保證比較好解
    釋，如果針對這件契約來說，就是和主契約者要負相同責任
    ，就像跟銀行借錢，借款人不還，銀行就會跟連帶保證人要
    ，這點上訴人比伊更清楚等語（見本院更一審卷第310至313
    頁）；證人○○○於原審證稱：系爭委任契約上伊僅認識上訴
    人，當初是由上訴人主導找被上訴人與○○加油站一同爭取更
    多的徵收補償金，因為伊先生○○○受僱於上訴人，上訴人是○
    ○加油站的清算人，伊是在兩造談妥後，才在系爭委任契約
    上簽名，伊僅係是掛名而已，上訴人當連帶保證人的意思，
    是要由上訴人負責這件事情等語（見原審卷第103至104頁）
    。綜合上開3位證人之證詞可知，○○○是被上訴人的實際負責
    人，上訴人找○○○合作爭取徵收補償金，○○○表示被上訴人已
    解散，無人可出面處理，需清算人處理清算事務，故上訴人
    提議請○○○掛名代理，被上訴人確實不認識○○○；而徵收補償
    金之爭取實際均由上訴人主導，並由○○○代表上訴人向前臺
    中縣政府、前國工局交涉；再依兩造及○○○於90年7月6日最
    初簽訂之委任契約書（見原審卷第128頁）記載上訴人係擔
    任被上訴人及○○○雙方的連帶保證人，且僅約定委任○○○代理
    被上訴人就徵收補償金，進行國賠求償、陳情、聘請律師訴
    訟及完稅等事宜，不包括擔任清算人。因事後發現被上訴人
    需要清算人，且委任契約條件有部分變更，才重簽系爭委任
    契約。依上過程觀之，上訴人於被上訴人授權○○○爭取徵收
    補償金的過程中，確實擔任最重要的主導角色，而○○○僅是
    掛名擔任被上訴人的清算人，是上訴人抗辯其係依○○○的指
    示，在系爭委任契約上簽名等語，實難採信。依此可認系爭
    委任契約之當事人雖為○○○及被上訴人，然實際主導者實為
    上訴人及○○○，○○○則為掛名之人。被上訴人為已解散之公司
    ，既為兩造、○○○、○○○所明知，斯時自無可能將契約責任全
    數倚賴掛名者或已解散之公司，是兩造為落實及擔保系爭委
    任契約之履行，使上訴人及○○○雖非系爭委任契約的主債務
    人，卻同負與契約主債務人相同之連帶保證責任，以各自保
    障上訴人及○○○的權利，方另以上訴人及○○○為連帶保證人。
    而系爭委任契約全文雖無上訴人願拋棄先訴抗辯權或願與○○
    ○負連帶債務之記載，然依上述系爭委任契約訂立當時所根
    基之原因事實、主要目的、及證人○○○、○○○雖無專業法律素
    養，然確已明確闡述該法律效果如同一般銀行借款「連帶保
    證」之法律效果，並未逸脫一般人對「連帶保證」之社會客
    觀認知及兩造、○○○與○○○所欲達成之法律效果以觀，兩造就
    被上訴人與○○○之委任法律關係，成立連帶保證法律關係，
    足堪認定。　　
  ㈡被上訴人依系爭委任契約之連帶保證法律關係，請求上訴人
    交付徵收補償金1,939,533元，為有理由：
  ⒈按公司解散後，尚須經清算程序，了結其法律關係，在清算
    範圍內，視為尚未解散，即在清算完結前，法人之人格於清
    算之範圍內仍然存續，必待清算完結後，公司之人格始歸消
    滅，公司法第24條至第26條分別定有明文；又按清算人與公
    司之關係，除本法規定外，依民法關於委任關係之規定；稱
    委任者，謂當事人約定，一方委託他方處理事務，他方允為
    處理之契約，公司法第97條、民法第528條亦有所明定。被
    上訴人於88年10月25日解散，依公司法第113條準用同法第7
    9條規定，由全體股東於91年5月15日與○○○簽立系爭委任契
    約，委任○○○為清算人，○○○依公司法第84條第1項規定，其
    職務即為了結現務、收取債權、清償債務、分派盈餘或虧損
    、分派賸餘財產，自包括向臺中縣政府、前國工局爭取徵收
    補償金，而被上訴人加油站土地及建物被徵收所可得之徵收
    補償金，為清算財團之債權（積極財產），領取後自應交由
    被上訴人為清算之財產，受任人領取後，依民法第541條第1
    項規定，自應交予被上訴人。
  ⒉臺中縣政府於91年9月20日，核准撥付被上訴人833,706元、5
    41,995元，匯入○○○之土地銀行帳號000000000000號帳戶，○
    ○○於91年9月20日、同年月25日，自上開帳戶分別領出現金2
    27萬元、110萬元；臺中縣政府於93年2月12日，核准撥付被
    上訴人503,365元，匯入○○○之土地銀行帳號000000000000號
    帳戶，○○○於93年2月23日，自上開帳戶領出現金50萬元等情
    ，為兩造所不爭執（不爭執事項⒋參照），堪信為真。且臺
    中縣政府撥付系爭補償費之對象為被上訴人，惟係匯入○○○
    個人帳戶乙節，有○○○之存摺（見原審卷第11至12頁）、臺
    中市政府104年7月2日府授地用字第0000000000號函附徵收
    補償費明細表、建物差額補償費、停業損失之補償費明細表
    、臺灣土地銀行大甲分行104年7月10日甲放字第0000000000
    號函附之代理發放補償費支票影本（見原審卷第62至67頁、
    第69至74頁）、臨海加油站各項補償差額清冊分類目錄、補
    償費或獎勵金清冊（見本院上字第000號卷第60至64頁）、
    臺中縣政府93年2月19日府地權字第0000000000號函（見本
    院上字卷第65頁）、領取補償金之收據（見本院上字第000
    號卷第73頁）在卷可稽。可知○○○受被上訴人之委任處理及
    領取系爭補償費，係以直接代理方式為之，系爭補償費匯入
    ○○○個人帳戶，僅由○○○代為保管，○○○並無處分權。然依上
    開事證所示，系爭補償費已遭提領，證人○○○於原審並證述
    伊提領系爭補償費後，未交付被上訴人，係交給上訴人等語
    （見原審卷第103頁背面至第104頁正面），其夫即證人○○○
    亦證稱系爭補償費或交付上訴人或依上訴人指示花用，未告
    知被上訴人等語（見原審卷第108頁背面至第109頁背面），
    與證人○○○所證103年間始知有系爭補償費，迄未收到錢等語
    相符（見原審卷第106頁反面）。綜上，系爭補償費由○○○領
    取後，其未善盡受任人之責任，逕予提領處分，○○○違反委
    任契約情節相當明確。上訴人雖否認○○○之證言，抗辯○○○應
    已將徵收補償金交給被上訴人。惟○○○係本件之主債務人，
    其依系爭委任契約應交付被上訴人之系爭補償費半數如違約
    未為交付，被上訴人除可依民法第541條第1項規定請求交付
    ，或依民法第544條第1項規定請求損害賠償外，亦得向連帶
    保證之上訴人為請求，於上訴人向被上訴人清償後，依民法
    第749條規定上訴人即承受被上訴人對主債務人○○○之債權，
    ○○○並未因此證詞而對被上訴人免除其責任，其證詞固有利
    於被上訴人，惟難認有何偏頗之情，是上訴人空言否認○○○
    之證詞，並辯稱○○○應已將徵收補償金交給被上訴人云云，
    自不足採。至於證人○○○、○○○證述系爭補償費已交付上訴人
    或依上訴人指示花用等節，上訴人否認其情，雙方各執一詞
    ，然不論何者，系爭補償費均未交付被上訴人，並未得被上
    訴人同意而處分之事實，可以確定。
　⒊上訴人復依系爭委任契約第5條約定：「甲（即被上訴人）、
    乙（即○○○）雙方若有分配事由款項時，應以法院管轄程序
    及稅務申報完結方可行之」，抗辯系爭補償金之稅務申報手
    續迄未完結，被上訴人尚不能請求分配該補償金，亦不得對
    伊求償；被上訴人則主張系爭委任契約第5條係約定被上訴
    人清算完結後，就剩餘財產為分配之情形，所謂法院管轄程
    序及稅務申報手續，均是指被上訴人清算之程序，而被上訴
    人係依民法第541條第1項規定及系爭委任契約之連帶保證法
    律關係，請求上訴人給付○○○未依約交付之徵收補償金，並
    非請求分配款項，並無系爭委任契約第5條約定之適用等語
    。經查，依系爭委任契約第2條約定：「求償、陳情等事項
    開始行使後所得之各項補償費、救濟金等款項，由甲、乙雙
    方各以百分之五十分配...」觀之，○○○依系爭委任契約得以
    分配各項補償費、救濟金之50％作為委任事務的報酬，且該
    報酬依系爭委任契約第5條之約定，應以法院管轄程序及稅
    務申報完結方可行之，在此之前，○○○因處理委任事務所收
    取之系爭補償費，依民法第541條第1項規定自應先行交付於
    委任人，此與○○○依系爭委任契約第2條、第5條之約定，得
    於被上訴人稅務申報及清算完結後，向被上訴人請求徵收補
    償金的50％作為委任事務的報酬，係屬二事；且○○○的報酬請
    求權，因被上訴人尚未完成稅務申報及清算完結，依系爭委
    任契約第5條約定，其停止條件亦尚未成就，上訴人以被上
    訴人之清算尚未完結，抗辯被上訴人尚不能對○○○請求徵收
    補償金之交付等語，顯已有所混淆，自非可取。
  ⒋復查，依系爭委任契約第2條之約定，徵收補償費所衍生之被
    上訴人稅賦，及系爭委任契約簽訂前未完結之被上訴人稅賦
    ，均歸被上訴人負責繳交；然依證人○○○於原審之證詞可知
    ，○○○收取徵收補償金後，需繳納85萬元的所得稅，○○○要去
    繳稅，但國稅局說被上訴人尚未清算完結，尚不用繳納，○○
    ○即依上訴人的指示，將該85萬元拿去處理上訴人逃漏稅的
    事情（見原審卷第108至109頁），復依現有證據並無○○○為
    被上訴人繳納85萬元稅金的證明（見本院更三卷第98頁），
    是上訴人抗辯被上訴人得向○○○請求給付之款項，應扣除85
    萬元稅金，已難據採。證人○○○於原審雖又證稱：91年9月20
    日伊交227萬元現金給上訴人後，上訴人拿1,355,000元給游
    姓縣議員作為政治獻金，93年2月23日伊交50萬元現金給上
    訴人後，上訴人拿13萬元要伊交給游姓縣議員作為政治獻金
    ，另外再拿13,000元給伊買秋節禮品送給曾經幫助過伊等之
    人等語（見原審卷第109頁），然此部分支出費用並未見上
    訴人提出相關佐證（見本院更三卷第98頁），是否確有此節
    尚有疑義，○○○此部分證詞縱認屬實，惟依系爭委任契約，
    並無任何應由被上訴人負擔或共同負擔此部分支出之約定，
    且屬○○○報酬結算範疇，是上訴人抗辯被上訴人得向○○○請求
    給付之款項，應扣除上開1,355,000元、13萬元、13,000元
    之支出，亦不可採。
  ⒌上訴人另辯稱：○○○以清算人資格代表被上訴人完成受領徵收
    補償費的義務，無所謂再交付款項給被上訴人之問題；○○○
    若違反清算人的義務，私自將徵收補償費挪為他用產生之損
    害賠償責任，並非系爭委任契約責任，不在上訴人保證的範
    圍云云。然○○○依系爭委任契約所定，同時為被上訴人之清
    算人，其對外固有權受領徵收補償費，臺中縣政府將系爭補
    償費交予○○○，即為被上訴人已向臺中縣政府領取徵收補償
    費，此只使臺中縣政府之給付義務消滅，○○○收取系爭補償
    費後，應交付被上訴人作為清算財團之積極財產，則係○○○
    依民法第541條第1項規定，對其委任人即被上訴人內部應負
    之交付義務，與對外之清算人義務有別，上訴人將委任契約
    之內部與外部關係混為一談，自無可取。
　⒍按受任人因處理委任事務，所收取之金錢、物品及孳息，應
    交付於委任人，民法第541條第1項定有明文。而保證債務之
    所謂連帶，係指保證人與主債務人負同一債務，對於債權人
    各負全部給付之責任者而言，此就民法第272條第1項規定連
    帶債務之文義參照觀之甚明。故連帶保證與普通保證不同，
    縱使無民法第746條所揭之情形，亦不得主張同法第745條關
    於檢索抗辯之權利（最高法院45年度台上字第0000號判決意
    旨參照）。○○○因受任處理被上訴人爭取徵收補償費，而收
    取之系爭補償費，因系爭委任契約尚無約定交付之期限，被
    上訴人本得在○○○受領系爭補償費後隨時請求交付（最高法
    院104年度台上字第000號判決意旨參照），且依前揭事證，
    ○○○於91年9月20日、同年月25日、93年2月23日即將系爭補
    償費全數領出並處分，迄未交付被上訴人，上訴人就系爭委
    任契約既負連帶保證責任，自與○○○負同一交付系爭補償費
    之債務，且無從主張先訴抗辯權。至上訴人辯以：系爭委任
    契約於第7條已約定系爭委任契約於93年12月31日終止，顯
    係就○○○受領徵收補償金後應交付被上訴人之時點有特別約
    定，故被上訴人自94年1月1日起始得請求○○○交付所受領之
    補償金，而○○○於系爭委任契約終止前並未對被上訴人有何
    債務，伊自不負保證責任云云。然系爭委任契約第7條係約
    定委任之終止時點，對已生之契約給付義務自無影響，○○○
    既於系爭委任契約期間，違約未將領取之系爭補償費依約交
    付委任之被上訴人，上訴人因此即應負該保證之責任，縱該
    委任之期間已屆滿，亦不能免除其在期間內所發生之保證債
    務，上訴人猶以前詞置辯，亦無可取。
　⒎從而，被上訴人依系爭委任契約之連帶保證法律關係，請求
    上訴人給付系爭補償費半數之1,939,533元，自屬有據。
  ㈢上訴人所為時效抗辯，並無可採：
　⒈按民法第128條規定消滅時效自請求權可行使時起算，所謂「
    請求權可行使時」，係指權利人得行使請求權之狀態而言。
    我國民法未採時效停止制度，僅有時效不完成規定，故時效
    開始進行後，不因任何事由而停止。惟於時效期間行將完成
    之際，倘有不能或難於中斷時效之事由，使時效於該事由終
    止後一定期間內，暫緩完成，俾請求權人得於該期間內行使
    權利，中斷時效，以免時效完成，此即所謂之時效不完成。
    又無行為能力人或限制行為能力人，對於其法定代理人之權
    利，於代理關係消滅後1年內，其時效不完成，民法第 142
    條定有明文。無行為能力或限制行為能力之本人於代理關係
    存續中，因不能自己對其法定代理人行使權利，為保護本人
    之利益，特使其時效於代理關係消滅後1年內不完成。次按
    法人之行為，須由其負責人於權限範圍內代表法人為之。法
    人解散後進行清算程序，由清算人為其負責人，為該清算法
    人之代表機關。法人之行為，既由其負責人代表為之，如其
    負責人於委任關係（如公司法第113條第2項、第97條、第19
    2條第5項）存續期間，違反委任義務致法人對之有請求權，
    依一般社會通念，現實上無從期待其負責人毫無偏私代表法
    人行使權利，而法人復非如自然人，得自行獨立為有效之權
    利行使行為，此與得行使權利而懈怠行使不值得保護之情形
    有別，非可視為「在權利上睡眠」，基於債務人與債權人利
    益之平衡，不應使該法人承受時效完成之不利益，而與民法
    第142條規定具有同一之法律理由，自應類推適用該規定，
    於委任關係消滅後1年內，其時效不完成，始符公平正義原
    則。
　⒉查被上訴人於88年10月25日解散，由全體股東於91年5月15日
    代表被上訴人與○○○簽立系爭委任契約，委託○○○擔任被上訴
    人之清算人及爭取徵收補償費，上訴人為○○○之連帶保證人
    ，委任期間至93年12月31日終止，○○○於委任期間91年9月20
    日、93年2月12日已受領系爭補償費，迄未將系爭補償費交
    付被上訴人等情，已如前述；而○○○與被上訴人簽立系爭委
    任契約後，被上訴人即向原法院呈報○○○為清算人，並經原
    法院91年9月17日中院嘉民儒91司223字第00000號函准予備
    查，嗣一再聲請清算展期，最末一次係經原法院以111年度
    司聲字第000號裁定准予自111年3月10日起展期至111年9月9
    日止，有歷次展期裁定在卷可參（見原審卷第13至36頁，本
    院更二審卷第91至95頁，本院更三卷第83頁），足認被上訴
    人清算事務尚未完結，○○○迄今仍為被上訴人之清算人。則
    被上訴人基於系爭委任契約得向○○○主張之系爭補償費交付
    請求權，自○○○受領系爭補償費時起即得請求，其請求權時
    效應已開始起算。然因被上訴人於清算完結之前，係由○○○
    擔任被上訴人之清算人，○○○居於被上訴人負責人之地位，
    依法僅○○○始有代表被上訴人於清算範圍內為法律行為之權
    限，縱○○○違約未將所領取之系爭補償費交付被上訴人，被
    上訴人依系爭委任契約對之有交付請求權，然雙方利害衝突
    ，客觀上不能期待○○○代表被上訴人行使權利，被上訴人本
    身又無法自為該行為，應類推適用民法第142條規定之立法
    理由，被上訴人之交付請求權於委任關係消滅後1年內時效
    不完成。又被上訴人前於本院陳稱：○○○為伊之清算人，因○
    ○○未將系爭補償費交付被上訴人，始由公司股東洪育民聲請
    法院為伊選任特別代理人，對被上訴人提起本件訴訟等語（
    見本院更二審卷第100、203、205頁）；參以被上訴人為提
    起本件訴訟向原法院聲請選任特別代理人，經原法院於104
    年5月5日以104年度聲字第00號裁定選任洪育民為之（見原
    審卷第8至9頁背面及該事件卷宗），可見被上訴人基於與○○
    ○間之清算人委任關係，難以對其行使系爭委任契約之交付
    請求權，始另行聲請法院選任特別代理人，則被上訴人於原
    法院選任特別代理人時，已可由洪育民代表被上訴人對○○○
    提起訴訟，不受被上訴人與○○○間基於清算人身分所為之委
    任關係拘束，原有之利害衝突情形已消滅，該交付請求權自
    應於選任特別代理人時起1年內時效不完成。而被上訴人於1
    04年5月26日提起本件訴訟，有起訴狀上收狀章可參（原審
    卷第4頁），故被上訴人提起本件訴訟時，其交付請求權之
    時效既未完成，自無罹於時效之問題。上訴人以被上訴人提
    起本件訴訟已罹於時效；縱類推適用民法第142條規定，亦
    已罹於時效，而為時效抗辯，即無可採。
　⒊上訴人雖辯以：在被上訴人公司清算過程中，仍可由股東會
    決議或監察人代表被上訴人對清算人主張權利，本件並無被
    上訴人難以行使權利而有類推適用民法第142條規定之情云
    云。然被上訴人之公司組織為有限公司，有限公司無監察人
    制度，股東會亦不具訴訟能力，且依公司法第113條規定，
    有限公司之清算準用無限公司有關之規定，而無限公司關於
    清算之規定在公司法第79條至第97條，其中並無清算中股東
    會或監察人可代表公司對清算人提起訴訟之規定。另依公司
    法第84條規定，清算人執行職務，有代表公司為訴訟上或訴
    訟外一切行為之權，自無由股東會或監察人代表公司提起訴
    訟之理。是上訴人此部分所辯，與法律規定顯然有違，自難
    採認。
　⒋至於被上訴人雖另主張：上訴人所為時效抗辯有違誠信原則
    ；證人○○○於原審104年10月15日之證述內容已有向被上訴人
    為債務承認之意思表示；被上訴人對○○○之交付請求權時效
    應自104年10月15日重行起算云云。然上訴人所為時效抗辯
    並不可採，已如前述，被上訴人此揭主張自均無再行審究之
    必要，附此敘明。
　㈤被上訴人得請求上訴人給付之金額為1,939,533元及自104年6
    月4日起算之法定遲延利息：
　⒈○○○基於系爭委任契約應將所受領之系爭補償費交付予被上訴
    人，迄未為之，上訴人又為系爭委任契約之連帶保證人，應
    付連帶給付責任，已如前述，則被上訴人依委任契約之連帶
    保證法律關係，請求上訴人給付系爭補償費之半數1,939,53
    3元，即有理由。至被上訴人另依不當得利之法律關係擇一
    為相同請求部分，無庸再為審酌。
　⒉按給付無確定期限者，債務人於債權人得請求給付時，經其
    催告而未為給付，自受催告時起，負遲延責任。其經債權人
    起訴而送達訴狀，或依督促程序送達支付命令，或為其他相
    類之行為者，與催告有同一之效力，民法第229條第2項定有
    明文。被上訴人基於系爭委任契約得向○○○請求交付系爭補
    償費半數之請求權，並無確定之給付期限，已如前述。則上
    訴人基於連帶保證關係與○○○負同一責任，自應於受催告而
    未為給付時起，始負遲延責任。而被上訴人於提起本件訴訟
    前均係由○○○擔任清算人，要無期待○○○代表被上訴人對其本
    人為履約催告之可能，且未據上訴人提出被上訴人已有向○○
    ○或上訴人為催告行使權利之證明，自應認被上訴人於提起
    本件訴訟前均未向○○○或上訴人為催告。而被上訴人於104年
    5月25日以民事起訴狀提起本件訴訟對上訴人為請求，有行
    使權利之意，且該起訴狀繕本於104年6月3日送達上訴人，
    有送達證書附卷可參（見原審卷第44頁），故該起訴狀繕本
    送達上訴人時即生催告之效力，上訴人之給付期限因而確定
    ，然上訴人自該翌日即104年6月4日起迄今仍未依約給付，
    自應負遲延責任。是被上訴人請求自104年6月4日起按年息5
    ％計算之法定遲延利息，核無不合，應予准許。逾此部分之
    請求，即屬無據，應予駁回。又104年6月4日以前之利息部
    分既經本院駁回，起訴後之利息部分則無時效問題，是被上
    訴人關於利息之時效抗辯，自無審酌必要。
五、綜上所述，被上訴人依系爭委任契約之連帶保證法律關係，
    請求上訴人給付被上訴人1,939,533元，及自104年6月4日起
    至清償日止按年息5％計算之利息，為有理由，應予准許，超
    逾此部分之利息請求，即無理由，應予駁回。原審就上開不
    應准許部分，為上訴人敗訴之判決，自有未洽，上訴意旨指
    摘原判決此部分不當，為有理由，應由本院將此部分廢棄，
    駁回被上訴人此部分之請求。至於上開應准許部分，原審判
    命上訴人給付，並依聲請為准、免假執行之宣告，核無違誤
    。上訴意旨指摘原判決此部分不當，求予廢棄改判，為無理
    由，應駁回上訴。
六、本件事證已臻明確，兩造其餘之攻擊或防禦方法及所用之證
    據，經本院斟酌後，認為均不足以影響本判決之結果，爰不
    逐一論列，附此敘明。
七、據上論結，本件上訴為一部有理由、一部無理由，爰判決如
    主文。
中　　華　　民　　國　　111 　年　　10　　月　　31　　日
                  民事第五庭    審判長法　官  黃綵君
　　　　　　　　　　　　　　          法　官  吳崇道
　　　　　　　　　　　　　　　        法　官  楊珮瑛             
正本係照原本作成。
如不服本判決，應於收受送達後20日內向本院提出上訴書狀，其
未表明上訴理由者，應於提出上訴後20日內向本院補提理由書狀
（均須按他造當事人之人數附繕本）。因疫情而遲誤不變期間，
得向法院聲請回復原狀。
上訴時應提出委任律師或具有律師資格之人之委任狀；委任有律
師資格者，另應附具律師資格證書及釋明委任人與受任人有民事
訴訟法第466條之1第1項但書或第2項所定關係之釋明文書影本。
如委任律師提起上訴，發回更審後為訴之變更(追加、擴張)部分
應一併繳納上訴裁判費。 

                                      書記官  金珍華
中　　華　　民　　國　　111 　年　　10　　月　　31　　日